臺灣高等法院刑事判決　　　　　　　　96年度上訴字第3443號
上　訴　人
即　被　告　乙○○
上列上訴人因誣告案件，不服臺灣板橋地方法院96年度訴字第13
3號，中華民國96年7月6日第一審判決（起訴案號：臺灣板橋地
方法院檢察署95年度偵字第20157號），提起上訴，本院判決如
下：
    主  文
原判決撤銷。
乙○○意圖他人受刑事處分，向該管公務員誣告，處有期徒刑伍
月，減為有期徒刑貳月又拾伍日。緩刑貳年。
    事  實
一、乙○○明知其與大陸地區人民甲○○係具有真正婚姻關係之
    夫妻，因雙方感情不睦，竟意圖使甲○○受刑事處分，而基
    於誣告之犯意，於民國95年4月8日11時15分許，至臺北縣政
    府警察局永和分局中正橋派出所，向值勤警員報案自首，誣
    指其於92年3月間因受闕明智之邀約，以佣金新臺幣（下同
    ）5萬元之代價，於同年4月間由自稱「郭文章」之人陪同至
    大陸地區福建省南平市與大陸地區人民甲○○辦理假結婚，
    以使甲○○得以配偶身分進入臺灣地區從事打工賺錢，雙方
    並於92年7月8日簽訂切結書，且並已實際收受佣金三萬元云
    云（按乙○○於第二次至第四次警詢時即自白：伊因與太太
    甲○○因故爭吵，一時氣憤，故謊報假結婚等語），致甲○
    ○經臺北縣政府警察局永和分局以其涉嫌違反臺灣地區與大
    陸地區人民關係條例案件函送臺灣板橋地方法院檢察署檢察
    官偵辦，嗣經該署檢察官進行偵查後，因認甲○○犯罪嫌疑
    不足，而於95年8月20日以95年度偵字第12940號為不起訴處
    分確定在案。
二、案經臺灣板橋地方法院檢察署檢察官自動檢舉偵查起訴。
    理  由
壹、程序方面：
    本件認定事實所引用之本件卷內所有卷證資料（包含人證與
    文書證據、物證等證據），並無證據證明係公務員違背法定
    程序所取得，且被告於原審及本院審理時對於原審及本院所
    提示之卷證均陳明沒意見等語，而卷內之文書證據，亦無刑
    事訴訟法第159條之4之顯有不可信之情況與不得作為證據之
    情形，從而，依刑事訴訟法第159條至159條之5之規定，本
    件認定事實所引用之本件卷證所有證據（包含人證與文書證
    據、物證等證據），均有證據能力，合先敘明。
貳、實體方面：
一、
(一)上揭事實，業據被告於本院審理時坦承不諱，核與證人甲○
    ○於警詢、檢察官偵查中證稱：伊與被告並非假結婚，於92
    年間經闕明智介紹在臺認識被告，與被告於92年4月23日在
    大陸福建省南平市辦理結婚，於92年6月18日在臺北縣鶯歌
    鎮戶政事務所辦理結婚登記後有跟被告同住，於93年間因無
    工作證被遣返，於94年8月18日再次來臺後與被告同住迄今
    ，只有在過年吵架時，被告將伊行李丟出去，伊到外面住1
    個多月，後來又回家，伊不知道被告去報假結婚，是顏雲玉
    跟伊說的，後來呂名貴帶伊去派出所做筆錄，當時被告也一
    起去，伊說不是假結婚，被告也說他一時衝動是謊報，伊知
    道被告報案後，並沒有要求被告要說謊，伊當時係直接就去
    派出所做筆錄，伊係做洗碗、大樓清潔的工作，被告會向伊
    要錢拿去喝酒打牌，伊和被告常吵架，家裡的事被告都不管
    等語（見偵字卷第17、18頁、第63、64頁、第79、80頁），
    證人呂名貴於檢察官偵查中證稱：95年4月8日被告第一次來
    派出所係要報甲○○失蹤，因伊去查戶口時知道他們關係不
    好，甲○○並未失蹤，所以沒有讓被告報失蹤，被告就說他
    要報假結婚，做完筆錄後，伊聯絡甲○○，甲○○於同日16
    時許來做筆錄，甲○○說被告常跟她吵架，並威脅要將她送
    回大陸，伊在做甲○○筆錄時，被告又自行到派出所說他們
    沒有假結婚，所以伊才又做第二次筆錄，被告說假結婚是他
    亂講的，做完筆錄後，被告問伊偽造文書會判多久，伊說大
    約半年以下，伊不太清楚，被告在做第二次筆錄時，有跟伊
    說他要想辦法將甲○○送回大陸等語（見同上卷第72、73頁
    ），證人顏雲玉於檢察官偵查中證稱：被告在好幾年前曾住
    在伊住處樓上，當時他與甲○○確實都住在伊住處樓上，被
    告有跟伊說他去警局報案，而被告與甲○○常常吵架，甲○
    ○曾說被告要想辦法將她送回大陸，後來被告與甲○○有一
    起來伊開設的西裝店找伊，問伊能否請管區原諒，不要將甲
    ○○送回大陸等語（見同上卷第第73、74頁），大致相符。
    此外，復有大陸地區南平市民政局92年4月23日南民第00000
    00號結婚證書1件、臺北縣政府警察局永和分局中正橋派出
    所95年2月26日北縣警永字第065286號流動登記聯單一紙、
    大陸地區人民進入臺灣地區保證書1紙、戶籍謄本1件、大陸
    地區92年4月24日（2003）補證字第75號結婚公證書1紙等在
    卷可稽，足認被告上開自白，與事實相符，自足採為認定事
    實之基礎。
(二)被告雖於原審偵審中曾辯稱：伊和甲○○確實係假結婚，那
    時伊因沒有工作、收入，經朋友介紹這個機會賺錢，原本說
    要給伊五萬元，但實際只給三萬元，甲○○來台後伊有跟他
    住在一起二個月，但後來他就跑掉了，伊在警局時會改稱係
    真結婚，是因為甲○○拜託伊有這樣說，並提出切結書為憑
    云云，惟被告先於95年4月8日11時15分許，第一次警詢時供
    稱：伊與甲○○係假結婚云云，嗣於同日16時50分許第二次
    警詢時、同年月17日10時25分許第三次警詢時、95年4月17
    日13時30分許第四次警詢時均供稱：伊因與太太甲○○因故
    爭吵，一時氣憤，故謊報假結婚，伊與甲○○的結婚屬實等
    語，足認被告供詞前後不一，已見瑕疵。且參以被告於第三
    次警詢時供稱：伊與證人甲○○結婚時陪同至大陸之「郭文
    章」，其同行費用均由伊支付，結婚費用共約花費30萬元等
    語，則被告若係受案外人闕明智之邀約，以佣金新臺幣5萬
    元之代價至大陸地區福建省南平市與證人甲○○辦理假結婚
    ，以使證人甲○○得以配偶身分進入臺灣地區從事打工賺錢
    ，斷無自掏腰包支付「郭文章」之同行費用及結婚費之理，
    足認被告上開所辯，無非飾卸之詞，不足採信。至被告又提
    出切結書一紙證明其與證人甲○○係屬假結婚等情，然該紙
    切結書上立切結書人欄之姓名「乙○○」，經本院以肉眼自
    形式上觀之，其字體與被告筆錄上之簽名明顯不符，顯非被
    告之字跡，且見證人欄之姓名「黃旺欽」、「陳明治」、「
    闕明智」均無年籍資料可供查證，且上開切結書並未載明遵
    守或未遵守切結書之內容時，其效力為何，亦與一般切結書
    之均具有約束雙方之效力不同，自難僅憑上開有瑕疵之切結
    書即遽認被告與證人甲○○間確係假結婚，被告執此爭辯，
    亦嫌無據。
(三)至被告於原審時雖聲請傳訊其所稱「闕明智」之同居人「王
    小姐」，以證明其與證人甲○○間為假結婚，然被告並未提
    供該名「王小姐」之真實年籍資料及傳訊地址以供法院傳喚
    ，且本件事證已明，被告聲請傳喚其所稱「闕明智」之同居
    人「王小姐」，即無必要，附此敘明。
(四)綜上所述，被告上開所辯，無非空言，不足採信。本件事證
    明確，被告犯行洵堪認定。
二、按修正後刑法第2條第1項規定：「行為後法律有變更者，適
    用行為時之法律。但行為後之法律有利於行為人者，適用最
    有利於行為人之法律。」。本件被告涉犯刑法第169條第1項
    誣告罪，其法定刑修正前後均為7年以下有期徒刑，不生修
    正前後刑法比較之問題，自應依被告行為時之刑法第169條
    第1項處斷。是核被告所為，係犯被告行為時刑法第169條第
    1項之誣告罪。被告於所誣告之案件在臺灣板橋地方法院檢
    察署檢察官不起訴處分前，即於第二次至第四次警詢時自白
    犯罪，應依被告行為時刑法第172條規定減輕其刑。又被告
    之犯罪時間在中華民國96年4月24日以前，合於中華民國九
    十六年罪犯減刑條例所規定之減刑條件，應依該減刑條例第
    2條第3項之規定，減輕其刑2分之1。至緩刑之宣告，依最高
    法院95年第8次刑事庭會議決議則應適用新法第74條之規定
    ，附此敘明。
三、原審因予論罪科刑，固非無見。惟查被告行為後，立法院於
    96年6月15日三讀通過中華民國九十六年罪犯減刑條例，於
    同年7月4日總統公布，並於同年7月16日施行，而被告之犯
    罪時間在96年4月24日以前，所犯之罪符合上開減刑條例之
    減刑條件，應依上開罪犯減刑條例第2條第3項之規定，減輕
    其刑2分之1，乃原審未及適用中華民國九十六年罪犯減刑條
    例，已有違誤。被告上訴意旨，執此指摘原判決不當，為有
    理由，自應由本院將原判決予以撤銷改判。爰審酌被告僅因
    與其妻甲○○感情不睦，竟遽爾誣指甲○○涉有違反臺灣地
    區與大陸地區人民關係條例之罪，不僅浪費司法資源，且妨
    害司法權行使之正確性，惟於犯後尚能坦承犯行，頗知悔悟
    ，並參酌其前案紀錄、手段、方法、犯罪所生之危害等一切
    情狀，量處有期徒刑5月，並依中華民國九十六年罪犯減刑
    條例減為有期徒刑2月又15日，以玆懲儆。
四、查被告前未曾受有期徒刑以上刑之宣告，有本院被告全國前
    案紀錄表1紙在卷為憑，其因一時失慮致觸犯本案罪行，本
    院綜核其個人及家庭環境各情，因認其經此刑之宣告，當能
    知所警惕，信無再犯之虞，本院認為前開對其宣告之刑，以
    暫不執行為適當，爰併予宣告緩刑2年，以啟自新。
據上論斷，應依刑事訴訟法第369條第1項前段、第364條、第299
條第1項前段，被告行為後刑法第2條第1項前段、第74條第1項，
被告行為時刑法第169條、第172條，中華民國九十六年罪犯減刑
條例第2條第1項第3款、第7條，判決如主文。
本案經檢察官李金定到庭執行職務。
中　　華　　民　　國　　96　　年　　10　　月　　3 　　日
                  刑事第十九庭審判長法　官　尤豐彥
                　　　　　　　　　　法　官　洪昌宏
　　　　                            法　官  黃金富
以上正本證明與原本無異。
如不服本判決，應於收受送達後十日內向本院提出上訴書狀，其
未敘述上訴之理由者並得於提起上訴後十日內向本院補提理由書
（均須按他造當事人之人數附繕本）。
                                    書記官  楊秋鈴
中　　華　　民　　國　　96　　年　　10　　月　　3 　　日
附錄：本案論罪科刑法條全文
中華民國92年6月25日修正公布刑法第169條
意圖他人受刑事或懲戒處分，向該管公務員誣告者，處7年以下
有期徒刑。
意圖他人受刑事或懲戒處分，而偽造、變造證據，或使用偽造、
變造之證據者，亦同。
